【裁判字號】    96,訴,3173
【裁判日期】    970624
【裁判案由】    侵占
【裁判全文】
臺灣臺中地方法院刑事判決              96年度訴字第3173號
公  訴  人  臺灣臺中地方法院檢察署檢察官
被      告  丙○○
上列被告因侵占案件，經檢察官提起公訴（96年度偵緝字第990
號），本院判決如下：
    主    文
丙○○犯侵占罪，處有期徒刑月，如易科罰金，以銀元佰元
即新臺幣玖佰元折算壹日；減為有期徒刑壹月又拾伍日，如易科
罰金，以銀元佰元即新臺幣玖佰元折算壹日。緩刑貳年。
    犯罪事實
一、乙○○原為位於臺中縣大里市○○段501之9、501之14地號
    土地及同段建號地號第20號建物（門牌號碼臺中縣大里市○
    ○○街259巷2號）之所有權人，且曾於民國86年間向萬通商
    業銀行辦理房屋貸款。93年間，因乙○○當時女友丙○○任
    職於國泰世華商業銀行（下稱國泰世華銀行），渠等因丙○
    ○得向國泰世華銀行申辦員工優惠利率貸款，乙○○遂以借
    名登記方式，將上開土地、建物以買賣為名，登記到丙○○
    之名下，使丙○○得以其名義辦理國泰世華銀行之貸款。惟
    於93年9月間，乙○○與丙○○因故分手後，丙○○竟提起
    民事訴訟請求乙○○點交上開房、地，後該案經本院民事庭
    於94年4月29日以93年度中簡字第2720號判決丙○○敗訴，
    然丙○○為防止乙○○回復取得上開房、地之所有權登記名
    義，竟意圖為自己不法之所有，將上開房、地侵占入己，而
    於94年8月9日將該房、地移轉登記予周儀君（另經不起訴處
    分）。
二、案經乙○○訴由臺灣臺中地方法院檢察署檢察官偵查起訴。
    理    由
一、證據能力之說明﹕
    按現行刑事訴訟法為保障被告之反對詰問權，排除具有虛偽
    危險性之傳聞證據，以求實體真實之發見，於該法第159條
    第1項明定被告以外之人於審判外之言詞或書面陳述，除法
    律有規定者外，不得作為證據。而刑事訴訟法第159條之1至
    159條之4有傳聞法則之例外規定，且被告以外之人於審判外
    之陳述，雖不符前4條之規定，而經當事人於審判程序同意
    作為證據，法院審酌該言詞陳述或書面陳述作成時之情況，
    認為適當者，亦得為證據；當事人、代理人或辯護人於法院
    調查證據時，知有第159條第1項不得為證據之情形，而未於
    言詞辯論終結前聲明異議者，視為有前項之同意，刑事訴訟
    法第159條之5定有明文。本件關於以下論及之「證人乙○○
    之指訴」此證據，係屬被告以外之人於審判外之書面陳述，
    而檢察官、被告、辯護人並未就上開陳述有所爭執，且迄於
    言詞辯論終結前，均未主張有刑事訴訟法第159條第1項不得
    為證據之情形，是應認已同意作為證據，且經本院審酌後，
    認無不適當之情形，應認均有證據能力，合先敘明。
二、認定犯罪事實所憑之證據及理由﹕
    訊據被告丙○○固坦承其已將上開房、地移轉登記予周儀君
    ，惟否認有侵占犯行，辯稱﹕伊與告訴人乙○○分手後就沒
    有聯絡，也找不到乙○○，而因伊沒有能力再繳貸款，所以
    將上開房地賣出移轉所有權，當時有詢問過律師，律師表示
    系爭房地所有權是伊的云云。惟查﹕
  (一)上開房地原為告訴人乙○○所有，於93年間，為享有國泰世
    華銀行員工貸款之優惠利率，而以借名登記之方式，以買賣
    為名，移轉登記至乙○○當時女友即被告之名下，此有告訴
    人乙○○之指訴可證，並有國泰世華銀行貸款資料、臺灣臺
    中地方法院檢察署95年度偵字第18715號緩起訴處分書等附
    卷可稽。再者，被告於本院審理時亦坦承當時系爭房地由乙
    ○○之名移轉登記至其名下，係出於為享受國泰世華銀行之
    員工優惠利率之原因；及供承「（審判長問﹕當時你與乙○
    ○是否有真意要買賣系爭房地？）沒有，也沒有支付任何價
    金」（見本院卷第43頁）。又被告在與乙○○分手之後，於
    93年間對乙○○提起民事訴訟，主張系爭房地為被告所有，
    訴請乙○○交付系爭房地；該訴訟經本院民事庭於94年4月
    29日以93年度中簡字第2720號判決被告敗訴，認定乙○○移
    轉登記予被告名下，非基於買賣之關係，而係基於借名登記
    之關係，有該民事判決附卷可憑（見95年度他字第3772號偵
    查卷第9、10頁），且該民事判決並已確定；則被告僅係系
    爭房地之借名登記之登記名義人，並非實際所有人，足可認
    定。而被告竟於上開民事判決敗訴確定後，未經實際所有權
    人乙○○之同意，將系爭房地出賣並移轉登記予他人，以防
    止乙○○回復取得上開房、地之所有權登記名義（其移轉登
    記予他人之事實，為被告所承認，並有門牌號碼台中縣大里
    市○○○街259巷2號之所有權狀、歷年所有權變更資料、土
    地登記申請書等附卷可憑），則被告之侵占犯行洵堪認定。
  (二)另被告雖辯稱其將系爭房地移轉登記予第三人有詢問過律師
    云云，惟查被告對乙○○提起之民事訴訟遭敗訴確定，已如
    上述，亦即被告已明知法院已認定其並非系爭房地之實際所
    有權人，故無權請求交付系爭房地；其在此認知之下，竟仍
    以實際所有權人之地位出賣系爭房地，顯有侵占之故意。被
    告所辯，無非飾卸之詞。
三、論罪科刑﹕
  (一)核被告所為，係犯刑法第335條第1項之侵占罪。爰審酌被告
    並無前科，素行尚佳，因出於男女朋友之感情糾紛所衍生之
    財產紛爭，而為此犯行，犯後並已於97年5月6日與告訴人達
    成和解（見本院卷第35頁），告訴人並已表示不再追究（見
    本院卷第33頁）等一切情狀，量處如主文所處之刑，並諭知
    易科罰金之折算標準。
  (二)關於易科罰金之折算標準，於被告行為後，刑法第41條亦已
    修正，於95年7月1日施行。依修正前刑法第41條第1項前段
    規定「犯最重本刑為五年以下有期徒刑以下之刑之罪，而受
    六個月以下有期徒刑或拘役之宣告，因身體、教育、職業、
    家庭之關係或其他正當事由，執行顯有困難者，得以（銀元
    ）一元以上三元以下折算一日，易科罰金」，修正前罰金罰
    鍰提高標準條例第2條前段（現已刪除）規定「依刑法第41
    條易科罰金... 者，就其原定數額提高為一百倍折算一日」
    ，及現行法規所定貨幣單位折算新臺幣條例第2條規定「現
    行法規所定金額之貨幣單位為圓、銀元、元者，以新臺幣元
    之三倍折算之」，則被告行為時之易科罰金折算標準，應以
    銀元一百元、二百元、三百元即新臺幣三百元、六百元、九
    百元折算一日。而修正後之刑法第41條第1項前段則規定「
    犯最重本刑為五年以下有期徒刑以下之刑之罪，而受六個月
    以下有期徒刑或拘役之宣告者，得以新臺幣一千元、二千元
    或三千元折算一日，易科罰金」。比較修正前後規定，以修
    正前刑法第41條之規定較有利於行為人，則應依刑法第2條
    第1項前段，適用被告行為時之修正前刑法第41條之規定，
    定易科罰金之折算標準。
  (三)又被告犯罪時間，係於96年4月24日以前，合於中華民國九
    十六年罪犯減刑條例第2條第1項規定之基準日之前，所宣告
    之刑又未逾有期徒刑1年6月，不在該條例第3條第1項所定排
    除減刑之列，應依該條例第2條第1項第3款之規定，減其刑
    期2分之1，並依該條例第9條規定，諭知易科罰金之折算標
    準。
  (四)被告前未曾因犯罪受有期徒刑以上刑之宣告，有臺灣高等法
    院被告前案紀錄表附卷可稽，其素行尚佳，而因一時失慮，
    致罹刑章，犯罪後已坦承犯行，並與被害人達成和解，有如
    前述，堪認被告經此論罪科刑之教訓，當益知戒慎而無再犯
    之虞，本院認其所宣告之刑，以暫不執行為適當，爰依刑法
    第74條第1項第1款規定，併予宣告緩刑2年，以勵自新。
四、論罪科刑﹕
  (一)刑事訴訟法第299條第1項前段。
  (二)刑法第2條第1項前段、第335條第1項、第74條第1項第1款，
    修正前刑法第41條第1項。
  (三)修正前罰金罰鍰提高標準條例第2條，現行法規所定貨幣單
    位折算新臺幣條例第2條。
  (四)中華民國九十六年罪犯減刑條例第2條第1項第3款、第7條、
    第9條。
本案經檢察官甲○○到庭執行職務。
中    華    民    國    97    年    6     月    24    日
                  刑事第八庭  審判長法  官  林慧英
                                    法  官  陳慧珊
                                    法  官  戴嘉慧
上正本證明與原本無異。
如不服本判決，應於收受送達後10日內向本院提出上訴書狀（應
敘述具體理由並附繕本）。
上訴書狀如未敘述理由，應於上訴期間屆滿後20日內補提理由書
於本院。
                                    書記官  何俞瑩
中    華    民    國    97    年    6     月    24    日
【附錄論罪科刑法條】
《刑法第335條（普通侵占罪）》
意圖為自己或第三人不法之所有，而侵占自己持有他人之物者，
處5年以下有期徒刑、拘役或科或併科1千元以下罰金。
前項之未遂犯罰之。


司法院資訊處製作；財團法人民間司法改革基金會備份。
